臺灣板橋地方法院民事判決　　　　　　　 96年度訴字第441號
原　　　告　丁○○
　　　　　　丙○○
共　　　同
訴訟代理人　陳志斌律師
複代 理 人　蔡錦得律師
被　　　告　乙○○
　　　　　　甲○○
上列當事人間請求返還不當得利事件，經本院於民國96年3 月29
日言詞辯論終結，判決如下：
    主  文
被告甲○○應給付原告新台幣貳拾貳萬玖仟伍佰零捌元及自民國
九十六年三月八日起至清償日止，按週年利率百分之五計算之利
息。
原告其餘之訴駁回。
訴訟費用由被告甲○○負擔十分之二，餘由原告負擔。
本判決第一項於原告以新台幣柒萬伍仟元供擔保後，得假執行；
但被告甲○○如以新台幣貳拾貳萬玖仟伍佰零捌元為原告預供擔
保後得免為假執行。
原告其餘假執行之聲請駁回。
    事  實 及 理  由
甲、被告甲○○部分：
一、原告起訴主張其於民國85年4 月8 日與被告乙○○簽訂買賣
    契約書，買受被告乙○○與被告甲○○所共有，應有部分各
    2 分之1 ，且已簽立分割協議書但尚未辦理分割登記之坐落
    臺北縣五股鄉○○○段北勢坑小段367 之8 地號約500 坪土
    地，每坪新臺幣（下同）27,000元，總價金1,350 萬元。並
    約定，被告乙○○應與被告甲○○辦理前開367 之8 地號共
    有土地分割，並於分割完畢後將原告買受之500 坪土地辦理
    所有權移轉登記予原告。詎簽約後被告乙○○雖與甲○○辦
    理前開地號土地分割，並依買賣契約將該所出售予原告之土
    地部分分割為367 之13地號土地，惟並未依約辦理所有權移
    轉登記予原告，而仍維持被告二人共有。被告乙○○依其與
    原告間之買賣契約有辦理所有權移轉登記之義務，已給付遲
    延，並怠於行使其對被告甲○○之權利，原告自得代位被告
    乙○○行使對被告甲○○之權利。原告因而依民法第242 條
    及被告乙○○、甲○○間協議書之約定代位請求提起訴訟，
    經本院92年度重訴字第671 號判決：被告甲○○應將坐落臺
    北縣五股鄉○○○段北勢坑小段367 之13地號土地（地目林
    ，面積1,683 平方公尺，下稱系爭土地）所有權應有部分2
    分之1 移轉登記予被告乙○○。被告乙○○應於辦理前項土
    地所有權移轉登記後，於原告給付被告乙○○3,208,410 元
    之同時，將系爭土地所有權全部移轉登記予原告（由原告保
    持共有，應有部分各2 分之1） ，被告甲○○雖提起上訴，
    但分別經台灣高等法院93年度重上字第337 號裁定駁回其上
    訴及最高法院94年度台抗字第158 號裁定駁回其抗告而確定
    。原告爰依上開確定判決為被告乙○○提存3,208,410 元後
    ，代位將被告甲○○系爭土地所有權應有部分2 分之1 移轉
    登記予被告乙○○後，再將系爭土地所有權全部移轉登記予
    原告，並已辦理移轉登記完畢。惟原告代位辦理被告甲○○
    移轉系爭土地應有部分2 分之1 予被告乙○○時，被告甲○○依法須先繳納土地增值稅229,508 元，原告為期順利移轉
    ，已代為繳納支出，原告爰依不當得利之法律關係，聲明請
    求被告甲○○應給付原告229,508 元及自起訴狀繕本送達被
    告之翌日起至清償日止按週年利率百分之5 計算之遲延利息
    ，並陳明願供擔保請准宣告假執行。
二、被告甲○○則以原告與被告甲○○間並無買賣關係存在，原
    告顯係違法移轉登記。且依原告與被告乙○○間買賣契約第
    5 條約定，本件不動產買賣所生之土地增值稅歸甲方即原告
    負擔，原告自不得向被告甲○○請求等語，聲明駁回原告之
    訴及假執行之聲請，並陳明願供擔保請准宣告免為假執行。
三、原告主張其於85年4 月8 日與被告乙○○簽訂買賣契約書，
    並經其提起本院92年度重訴字第671 號判決確定而得代位將
    被告甲○○坐落臺北縣五股鄉○○○段北勢坑小段367 之13
    地號土地（地目林，面積1,683平方公尺）所有權應有部分2
    分之1 移轉登記予被告乙○○後，被告乙○○應再將上開土
    地所有權全部移轉登記予原告之事實，已據原告提出不動產
    買賣契約書、本院92年度重訴字第671 號確定判決各1 件、
    土地所有權狀2 件為證，且經本院依職權調取上開確定判決
    卷宗核閱屬實，並為被告甲○○所不爭，足認真實。而上開
    原告辦理系爭土地代位移轉登記，乃係基於法院確定判決，
    而依土地登記規則第27條第4 款規定：因法院判決確定之登
    記，由權利人單獨申請之，自無被告所指原告逕行辦理移轉
    登記其名下係屬違法移轉而無效可言。
四、而原告為辦理上開代位移轉登記，就被告甲○○應先移轉系
    爭土地應有部分2 分之1 登記予被告乙○○部分，因而支出
    土地增值稅229,508 元之事實，已據原告提出被告所不爭之
    臺北縣政府稅捐稽徵處土地增值稅繳款書1 件為證，被告甲○○雖抗辯依原告與被告乙○○之買賣契約已約定土地增值
    稅由原告負擔，原告自不得再向其請求等情。經查依原告與
    被告乙○○所簽訂之不動產買賣契約書第5 條約定「本不動
    產買賣所發生土地增值稅歸甲方（即原告）負擔。」而系爭
    爭買賣契約之出賣人僅為被告乙○○一人，被告甲○○並非
    出賣人，且依系爭買賣契約書第2 條第2 款約定「民國85年
    4 月8 日甲方（即原告）交付價款新台幣1,000 萬元正給乙
    方（即被告乙○○），同時乙方將原持有未分割共有權之土
    地持分二分之一全部提供給甲方設定抵押權新台幣1,000 萬
    元正擔保登記。乙方亦即會同共有人甲○○辦理土地分割及
    共有物分割，暨土地交甲方整地使用及過戶必要證件交甲方
    」，第3 條約定「乙方應於前條分割完畢即交付甲方辦理過
    戶移轉登記所需之所有權狀、戶籍謄本、印鑑證明、登記聲
    請書、公定契約書、委託書、申報現值投契書表、房地稅單
    等有開證件，日後如需乙方或法律上有直接利害關係人蓋章
    與補具證件等乙方應無條件立即負責照辦不得藉故推諉索款
    等情」，是依上開買賣契約書第2 條第2 款、第3 條約定，
    被告乙○○負有協同被告甲○○辦理共有土地分割移轉登記
    後，將系爭分割後土地過戶之必要證明文件交予原告以憑辦
    理所有權移轉登記之義務。是依其約定，被告乙○○所負移
    轉登記義務，乃係分割後系爭367 之13地號土地所有權全部
    之土地，是有關系爭買賣契約書第5 條所約定之「本不動產
    買賣所發生土地增值稅歸甲方（即原告）負擔。」乃係指以
    被告乙○○名義所有之系爭367 之13地號土地所有權全部移
    轉予原告名義時所生之土地增值稅始由原告負擔。於被告間
    分割移轉登記時所生之土地增值稅，尚非本件買賣契約標的
    所生之土地增值稅，自無被告甲○○所主張之應由原告一併
    負擔其土地增值稅之餘地，所辯自不足採。
五、按無法律上之原因而受利益，致他人受損害者，應返還其利
    益，民法第179 條定有明文。本件被告甲○○在前揭確定判
    決所代位之系爭367 之13地號共有土地分割移轉應有部分二
    分之一登記予被告乙○○時，被告甲○○既負有繳納土地增
    值稅229,508 元之公法上金錢債務，原告為被告甲○○繳清
    上開土地增值稅，被告甲○○即因原告之清繳而受有債務消
    滅之利益，被告甲○○又非有法律上原因而受有此利益，從
    而，原告依不當得利規定請求被告甲○○返還其應負擔土地
    增值稅229,508元，自屬有據。
六、從而原告本於不當得利之法律關係，求為判決被告甲○○應
    給付原告229,508 元及自起訴狀繕本送達被告之翌日即96年
    3 月8 日起至清償日止按週年利率分之五計算之法定遲延利
    息為有理由，應予准許。
七、本件兩造均陳明願供擔保請准宣告假執行或免為假執行，核
    無不合，爰分別酌定相當之擔保金准許之。
    。
乙、被告乙○○部分：
一、原告起訴主張其於85年4 月8 日與被告乙○○簽訂買賣契約
    書，買受系爭367 之13地號土地前，被告乙○○即與仲介人
    即第三人林聯益簽訂有土地租賃契約，出租系爭367 之8地
    號面積15.0245 公頃土地予第三人林聯益作為墓地使用。同
    時被告乙○○復與第三人林聯益及造墓業者張慶國共同簽訂
    協議書，約定就第三人林聯益仲介轉租或出售之土地與台北
    縣五股鄉○○路85之1 號直通之銜接道路通行權，張慶國願
    負責通行無阻，否則張慶國願賠償林聯益所交付予被告林清
    墩承租土地押金600 萬元之3 分之1 即200 萬元予林聯益。
    因被告乙○○與第三人林聯益及張慶國有上開合作關係，故
    被告乙○○將系爭367 之13地號土地出售予原告時，即於契
    約書末之「土地標示」項下第2 項約定就墓地使用必經路程
    同意原告有通行權利。詎85年4 月30日第三人張慶國突然主
    張原告所買受系爭土地因通行經過其土地須支付通行費，惟
    依被告乙○○出售土地予原告時之上開約定，應由被告乙○○負責解決是項紛爭。但被告乙○○竟規避之，因原告急於
    使用系爭土地辦喪，只好由原告先行支付100 萬元予第三人
    張慶國，而由張慶國書立「覺書」聲明已收受100 萬元保證
    原告買受之系爭500 坪墓地得永久通行其地界。是上開原告
    所支付100 萬元，依約本應由被告乙○○負責解決，亦即應
    由被告乙○○負責給付，被告乙○○應付而未付該100 萬元
    之利益，原告自得依不當得利規定請求被告乙○○返還。為
    此聲明：被告乙○○應給付原告100 萬元及自起訴狀繕本送
    達被告之翌日起至清償日止按週年利率百分之5 計算之遲延
    利息，並陳明願供擔保請准宣告假執行。
二、被告乙○○則以於系爭買賣契約書末之「土地標示」項下第
    2 項約定「本土地為供築墓用地，使用上必經路程同意甲方
    （即原告）有通行權利。」係指就被告乙○○所有其餘未出
    售部分土地同意原告通行，就他人所有之土地，被告乙○○
    並無權同意。且原告與第三人張慶國所簽訂之「覺書」給付
    其100 萬元與被告乙○○無關，被告乙○○亦未簽名，因而
    聲明：駁回原告之訴及假執行之聲請，並陳明願供擔保請准
    宣告免為假執行。
三、查依原告提出之由張慶國書立之「覺書」記載：「茲因乙○○先生在五股鄉○○○段北勢坑小段367 之8 地號中500 坪
    土地分割給丙○○所有。本人同意放棄一切權利，不得干涉
    其用途，並同意本人地界給葉先生及其家族永久通行權。今
    收丙○○先生新台幣壹佰萬元整。恐口無憑，特立本覺書為
    證，此致丙○○先生存執，立同意書人張慶國　中華民國85
    年4 月30日」，顯見原告所以支付100 萬元，乃係作為永久
    通行第三人張慶國所有地界土地之對價甚明。而原告雖主張
    依系爭買賣契約書末之「土地標示」項下第2 項約定「本土
    地為供築墓用地，使用上必經路程同意甲方（即原告）有通
    行權利。」，但該契約上並未載明係通過其他第三人所有土
    地，則被告乙○○抗辯上開約定僅係就其通行自己土地所為
    約定，即非無據。況依原告所提出之被告乙○○與第三人林
    聯益及張慶國共同簽訂協議書第1 項，亦僅係載明「自五股
    鄉○○路85之1 號直通承租土地之銜接道路通行權，甲方（
    即張慶國）願負乙方（即林聯益）完全通行無阻，否則甲方
    願賠償押金之三分之一即200 萬元給乙方作為損害賠償金」
    ，第二項乃載明「丙方（即被告乙○○）保證土地租賃契約
    成立日起15日內交付一切分割共有物分割所須之證件，否則
    逾期丙方願以所收押金之兩倍賠償乙方之損失」，第三項則
    載明「乙方保證今後承租之土地一經轉租出售每坪以新台幣
    6,000 元給甲方作為勞務佣金」，亦足見第三人林聯益前承
    租被告乙○○系爭土地時，承諾給予第三人林聯益通行權者
    乃係第三人張慶國，林聯益則承諾於轉租出售時給予張慶國
    上開勞務佣金。而被告乙○○不過係承諾租賃契約成立之日
    起15日內交付共有物分割證件，否則願賠償第三人林聯益兩
    倍押金之損害賠償，是依上開協議書所載乃係第三人張慶國
    各別對第三人林聯益承諾給予通行權，第三人林聯益並有給
    付張慶國勞務佣金義務。而被告乙○○則係各別對第三人林
    聯益承諾，於承租契約成立15日交付分割共有物證件否則負
    賠償第三人林聯益兩倍押金之損失。被告乙○○就有關系爭
    土地對外之通行權部分，並無任何承諾或同意可言，顯與被
    告乙○○無涉。並足認第三人林聯益承租該土地亦係自行與
    第三人張慶國訂約取得同意通行權，而與原告和第三人張慶
    國訂立「覺書」同。是原告徒以上開第三人張慶國曾承諾給
    予第三人林聯益通行權，惟該三人不過係同時各就其上開承
    諾事項而在協議書上簽名，即謂被告乙○○亦有承諾負責解
    決第三人張慶國通行權事宜云云，顯屬無據，自不足採。而
    本件原告支付100 萬元予第三人張慶國既係本於其自己與第
    三人張慶國簽訂之「覺書」，原告又不能證明被告乙○○曾
    有合意代為解決其與第三人張慶國通行權爭議之義務，而受
    領該100 萬元給付利益者又非被告乙○○，被告乙○○對第
    三人張慶國亦無任何100 萬元通行權債務存在可言，則原告
    指被告乙○○受有減免該100 萬元債務之利益，而應成立不
    當得利云云，自非可採，其主張被告乙○○應返還該100 萬
    元之不當得利云云，自屬無據。
四、從而原告本於不當得利之法律關係，求為判決被告乙○○應
    給付原告100 萬元及自起訴狀繕本送達被告之翌日起至清償
    日止按週年利率分之五計算之法定遲延利息為無理由，應予
    駁回，其假執行之聲請亦因敗訴而失所依附，應併予駁回。
丙、本件判決事證基礎已臻明確，兩造其餘攻擊防禦方法及未經
    援用之證據，經審酌後已與判決結果並無影響，爰不再一一
    論述，併予指明。
丁、結論：本件原告之訴為一部有理由，一部無理由，依民事訴
    訟法第79條、第85第1 項、第390 條第2 項、第392 條第2
    項， 判決如主文。
中　　華　　民　　國　　96　　年　　4 　　月　　19　　日
                  民事第三庭    法　官　朱耀平
以上正本係照原本作成
如對本判決上訴，須於判決送達後20日內向本院提出上訴狀
中　　華　　民　　國　　96　　年　　4 　　月　　19　　日
                                書記官　陳淑芳
